臺灣高雄地方法院刑事裁定　　　　　　 99年度聲判字第107號
聲　請　人　珍通能源技術股份有限公司
代　表　人　鄭淑珍
代　理　人　陳達成律師
被　　　告　鄭子豪
上列聲請人因告訴被告妨害名譽案件，不服臺灣高等法院高雄分
院檢察署檢察長中華民國99年7 月28日99年度上聲議字第1823號
駁回聲請再議之處分（原不起訴處分案號：臺灣高雄地方法院檢
察署99年度偵字第14555 號），聲請交付審判，本院裁定如下：
    主  文
聲請駁回。
    理  由
一、聲請意旨如附件刑事交付審判聲請狀所載。
二、按聲請人不服上級法院檢察署檢察長或檢察總長認再議為無
    理由而駁回之處分者，得於接受處分書後10日內委任律師提
    出理由狀，向該管第一審法院聲請交付審判；法院認交付審
    判之聲請不合法或無理由者，應駁回之，刑事訴訟法第258
    條之1 、第258 條之3 第2 項前段，分別定有明文。本件聲
    請人即告訴人珍通能源技術股份有限公司（下稱珍通公司）
    以被告鄭子豪涉犯刑法第310 條第2 項之加重誹謗罪嫌，提
    出告訴，案經臺灣高雄地方法院檢察署檢察官偵查後，於民
    國99年8 月26日以99年度偵字第14555 號為不起訴處分，因
    聲請人不服，具狀聲請再議，經臺灣高等法院高雄分院檢察
    署檢察長於99年10月5 日以99年度上聲議字第1823號處分書
    駁回再議，聲請人即於同年月7 日收受該署駁回再議處分書
    ，聲請人於同年月18日委任律師具狀向本院聲請交付審判等
    情（由於聲請人設於臺北縣，加計在途期間6 日後，至遲應
    於9 9 年10月18日提出），業經本院調閱上開卷宗核閱無訛
    ，及聲請人所提刑事聲請交付審判狀並蓋有本院收狀戳日期
    在卷可稽，揆諸前揭規定，本件聲請之程式即屬適法，合先
    敘明。
三、次按刑事訴訟法第258 條之1 規定聲請人得向法院聲請交付
    審判，係對於「檢察官不起訴或緩起訴裁量權」制衡之一種
    外部監督機制，法院僅就檢察官所為不起訴或緩起訴之處分
    是否正確加以審查，以防止檢察機關濫權。依此立法精神，
    同法第258 條之3 第3 項規定法院審查聲請交付審判案件時
    「得為必要之調查」，其調查證據之範圍，自應以偵查中曾
    顯現之證據為限。而依同法第260 條對於「不起訴處分已確
    定或緩起訴處分期滿未經撤銷者得再行起訴」規定之立法理
    由說明，該條所謂不起訴處分已確定者，包括「聲請法院交
    付審判復經駁回者」之情形在內。故前述「得為必要之調查
    」，其調查證據範圍，即應以偵查中曾顯現之證據為限，不
    得就聲請人新提出之證據再為調查，亦不得蒐集偵查卷以外
    之證據。如不然，將與刑事訴訟法第260 條之再行起訴規定
    混淆不清，亦將使法院兼任檢察官之角色，而有回復「糾問
    制度」之虞。又法院為交付審判之裁定時，視為案件已提起
    公訴，案件即進入審判程式，顯見法院裁定交付審判之前提
    ，必須偵查卷內所存之證據，已符合刑事訴訟法第251 條第
    1 項所規定檢察官應提起公訴之「足認被告有犯罪嫌疑」情
    形，亦即該案件已經跨越起訴門檻，始應為交付審判之裁定
    。倘該案件須另行蒐證偵查，始能判斷應否交付審判者，因
    交付審判之審查制度，並無如同再議制度得為發回原檢察官
    續行偵查之設計，法院即應依同法第258 條之3 第2 項前段
    規定，以聲請無理由裁定駁回。綜上，法院於審查交付審判
    之聲請有無理由時，除認為聲請人所指摘不利被告之事證未
    經檢察機關詳為調查或斟酌，或不起訴處分書所載理由違背
    經驗法則、論理法則或其他證據法則外，自不宜交付審判。
四、經查：
  （一）告訴意旨略以：被告鄭子豪於民國95年10月19日13時24
        分許，在其位於高雄市前鎮區○○○路62號14樓之住處
        上網，以「小鄭」之化名，在「YAHOO ！奇摩知識＋」
        網頁刊登標題為：「（家人遭到詐騙）有人知道『珍通
        科技』這家公司的狀況嗎？」，內文為：「一、因為家
        人3 年前買了這家未上市公司的股票，一開始說買了一
        定可以賺2 倍以上的價差，到最近聽說公司沒賺錢（快
        倒了），股票也賣不掉…當初是一張股票20萬，共買了
        10張，共計200 萬，二、這家公司的網頁是www.cpumat
        e .com .tw公司名是『珍通科技股份有限公司』，請問
        這間公司是空頭公司嗎？有實際營業嗎？如果有，營業
        狀況如何？為什麼聽說快倒閉了呢？三、我家人是否遭
        到詐騙？錢拿得回來嗎？如果有請建議處理的方法…」
        等文字，足生損害於告訴人珍通公司，嗣於98年9 月初
        某日，告訴人之股東林貞祥在網路上發現上開文字，經
        林貞祥告知，告訴人始知悉上情，因認被告涉有刑法第
        310 條第2 項之加重誹謗罪嫌。
  （二）本件聲請人以被告涉犯妨害名譽罪嫌，向臺灣高雄地方
        法院檢察署提出告訴，經該署檢察官以99年度偵字第14
        555 號偵查結果，認為：
    １、訊據被告鄭子豪固坦承於上揭時、地，以「小鄭」之化
        名，在「YAHOO ！奇摩知識＋」網頁發表前開文字等情
        ，惟堅決否認有何誹謗之犯行，辯稱：伊從事軍職，平
        日不住在家中，於95年間返家時，發現母親蕭淑貞服用
        抗憂鬱藥物，經詢問後才得知母親購買告訴人珍通公司
        之股票，母親並聽他人轉述告訴人公司最近沒賺錢、狀
        況不好，伊見母親憂心投資失利而罹患憂鬱症，遂上網
        詢問網友，以瞭解告訴人之經營情形，維護母親之股東
        權益，且當時軍中很多人因購買未上市股票而被詐騙，
        例如蘋果星球之案例，軍中也在調查是否有官兵家裡投
        資未上市股票，伊擔心母親遭到詐騙，才會上網提問，
        且伊在文章中均係以「疑問句」發問，是基於善意發表
        之言論，無妨害告訴人名譽之意思，且伊曾經到告訴人
        公司的網站查詢過，是很簡單的網頁，沒有提到公司財
        務狀況，伊也曾經根據告訴人公司網頁上的電話，打電
        話到告訴人公司查詢，是一名自稱警衛的男子接聽的，
        伊問對方公司最近的狀況，他說不知道，只說有實際營
        業，又第一次開庭時伊才知道母親投資之詳細金額，伊
        發文的用意是要詢問公司的狀況，不是在金額，伊母親
        投資是事實，而且投資近10年卻未曾領過股利、股息，
        也賣不出去，伊所發表的言論是可受公評之事，並沒有
        要誹謗告訴人的故意等語。經查：
      (1)證人蕭淑貞（被告之母）於本署偵查中到庭證稱：我會
        買告訴人的股票是教會江天明牧師的媽媽介紹的，告訴
        人公司的總經理林國仁還說告訴人要到江西開工廠，沒
        想到後來江牧師說告訴人的專利被盜用，很難經營，所
        以就將江西和深圳的廠收起來，一開始聽到很多美麗的
        願景，所以將錢投入，後來增資時，因為大家都是教會
        的會友，就算我們每股新臺幣（下同）10元，但增資後
        就沒下文，本來說要配股，但都沒有，從買股票到現在
        ，我及江牧師等其他股東都沒領過任何股利、股息，每
        次都是聽江牧師說告訴人到美國打官司，打贏了拿到很
        多錢，卻從沒配股或把錢分給股東，我還有問江牧師的
        媽媽，她也說告訴人營運不佳，所以我才會認為告訴人
        經營不善，並陸續將這些訊息告訴我兒子等語，互核與
        被告前開所辯相符，堪信為真實。被告聽聞其母親轉述
        上情，又見母親因此罹患憂鬱症，基於關心母親之情而
        上網在「YAHOO ！奇摩知識＋」網頁詢問其他網友有關
        珍通公司之相關問題，難認被告主觀上有妨害告訴人名
        譽之故意。又觀諸被告於「YAHOO ！奇摩知識＋」網頁
        所發表之文字，其用詞多為疑問句，目的在於希望網友
        提供意見供其參考，且該「YAHOO ！奇摩知識＋」網頁
        之功能，本在於提供網友一個得以詢問任何問題或疑難
        雜症之網路空間，任何網友均可憑自己之生活經驗、一
        般常識或專業知識予以回覆，難認被告以疑問句之方式
        提出前揭問題，主觀上有何妨害告訴人名譽之故意。
      (2)又告訴人雖指訴：被告之母於90年11月第1 次購買告訴
        人股票，每股為19元，93年1 月因告訴人增資而第2 次
        購買告訴人股票，每股則為10元，並非被告於網頁之文
        章中所稱之1 張股票（即1,000 股）20萬元，被告刻意
        將股票金額誇大為20倍，其惡意誹謗之意圖昭然若揭等
        語。惟證人蕭淑貞於偵查中證稱：我跟我兒子說10張股
        票將近20萬，我買了20張，但他對這方面的東西不懂，
        可能他聽不懂、誤會我的意思等語，衡諸常情，若非有
        投資股票習慣之人，確實可能對於股數、張數、每股額
        度、每張額度等名詞或數字不熟悉，而被告為一現役軍
        人，生活單純，且並非實際投資購買告訴人股票之人，
        僅係聽聞母親轉述投資失利之事，而上網發問，難認其
        有虛捏事實之故意，且依被告提問之內容觀之，其重點
        在於詢問告訴人公司是否正常營運？其母是否受騙？自
        不應僅憑被告錯報股票金額而驟以誹謗之罪責相繩。
    ２、綜上所述，本件之積極證據不足以證明被告有何妨害名
        譽之犯行，揆諸首揭法條、判例、大法官會議解釋意旨
        ，自難遽為不利被告之認定，應認其犯罪嫌疑不足，自
        應為不起訴處分。
  （二）聲請人不服上開不起訴處分，聲請再議，經臺灣高等法
        院高雄分院檢察署調閱原偵查卷證，審核後以99年度上
        聲議字第1823號謂：被告為職業軍人，平日不住在家中
        ，對於股票交易之方式，難免陌生，且其母蕭淑貞就自
        身投資股票之總金額與張數，衡情亦不可能鉅細靡遺地
        告知被告，則被告聽聞其母蕭淑貞之言後，誤以為其母
        蕭淑貞係以每張20萬元之價格，買入10張聲請人公司之
        股票，因而將此金額舖上網路，自難因此即認被告有誹
        謗之惡意。又上市公司依規定雖應公布其財務報表，但
        仍有少數公司為不法目的而刻意虛飾其財務報表，此為
        公眾周知之事實，則被告縱以其母名義取得聲請人公司
        之財務報表，亦難保證該報表確能公正表達聲請人之財
        務狀況，是被告循網路詢問之方式，打聽聲請人公司之
        狀況，仍不失為合理之資訊蒐集途徑，且查被告上網查
        詢結果，對聲請人公司狀況之評價，固有負面之評論，
        然亦有正面之評價，此有被告提出之網路下載文章影本
        在卷可稽，尚不能因被告上網查詢，即指被告係惡意誹
        謗聲請人。再者，被告既自認其上網查詢無涉及不法，
        則聲請人以被告迄未撤除上述網路查詢為由，即指被告
        有誹謗之主觀犯意，要非可採。綜上所述，本件再議之
        聲請，為無理由。
  （三）前開不起訴處分及駁回再議理由暨事證，業經本院調閱
        前開卷證核閱屬實，本件聲請人雖以附件所載之理由聲
        請交付審判，然查：
    １、按言論自由為人民之基本權利，憲法第11條有明文保障
        ，國家應給予最大限度之維護，俾其實現自我、溝通意
        見、追求真理及監督各種政治或社會活動之功能得以發
        揮。惟為兼顧對個人名譽、隱私及公共利益之保護，法
        律尚非不得對言論自由依其傳播方式為合理之限制。刑
        法第310 條第1 項及第2 項針對以言詞或文字、圖畫而
        誹謗他人名譽者之誹謗罪規定，係為保護個人法益而設
        ，以防止妨礙他人之自由權利所必要，符合憲法第23條
        規定之意旨。至刑法同條第3 項前段以對誹謗之事，能
        證明其為真實者不罰之規定，則係針對言論內容與事實
        相符者之保障，並藉以限定刑罰權之範圍，非謂指摘或
        傳述誹謗事項之行為人，必須自行證明其言論內容確屬
        真實，始能免於刑責。惟行為人雖不能證明言論內容為
        真實，但依其所提證據資料，認為行為人有相當理由確
        信其為真實者，即不能以誹謗罪之刑責相繩，亦不得以
        此項規定而免除檢察官或自訴人於訴訟程式中，依法應
        負行為人故意毀損他人名譽之舉證責任，或法院發現其
        為真實之義務。就此而言，刑法第310 條第3 項與憲法
        保障言論自由之旨趣並無牴觸。又刑法第311 條規定：
        「以善意發表言論，而有左列情形之一者，不罰：一、
        因自衛、自辯或保護合法之利益者。二、公務員因職務
        而報告者。三、對於可受公評之事，而為適當之評論者
        。四、對於中央及地方之會議或法院或公眾集會之記事
        ，而為適當之載述者」，係法律就誹謗罪特設之阻卻違
        法事由，目的即在維護善意發表意見之自由，亦不生牴
        觸憲法問題，此有司法院大法官會議釋字第509 號解釋
        文及解釋理由書可參。
    ２、被告之母蕭淑貞確有購買聲請人公司股票，未曾領過股
        利、股息，曾自教會教友處聽聞聲請人公司營運不佳，
        並將此訊息轉告被告等情，有蕭淑貞之偵訊筆錄及電匯
        回條影本、繳款證明及珍通公司股票影本等在卷可憑（
        99年度偵字第14555 號卷（下稱偵卷）第7 至9 頁、第
        21至44頁），足見被告稱母親蕭淑貞購買聲請人公司股
        票後未曾獲利，懷疑母親遭到詐騙乙事，顯非全然無據
        。又聲請人公司網頁內容簡單，多為英文內容，有該公
        司網頁列印內容附卷可佐（偵卷第102 至103 頁），是
        以被告辯稱：曾至聲請人公司網站查詢過，是很簡單的
        網頁，沒有提到公司財務狀況等語，亦非無據。被告既
        無法自聲請人公司網站得知該公司財務狀況，該公司又
        因未上市，被告亦無法自臺灣證券交易所網站公開查閱
        該公司財務報表，則被告循網路詢問之方式，打聽聲請
        人公司之營業狀況，仍不失為合理之資訊蒐集途徑，且
        依被告提出之網路下載文章影本觀之（偵卷第18至20頁
        ），被告上網查詢聲請人公司經營狀況之評價，網友回
        覆之評論中固有負面之評論，然亦有正面之評價，尚不
        能因被告上網查詢，即指被告係惡意誹謗聲請人。是以
        被告懷疑母親遭到詐騙進而上網發問查證，其上網查詢
        目的既在打聽聲請人公司之營業狀況，並無相當事證足
        以使本院對被告產生確有基於惡意對聲請人公司作惡意
        謾罵或指摘之犯罪嫌疑，難認被告有何指述「足以詆毀
        他人名譽」之「不實事項」，與誹謗罪之構成要件有間
        ，故被告既有相當理由確信其真實，依前開真實惡意原
        則之說明，即不能以誹謗罪之刑責相繩。
五、綜上所述，原不起訴處分書及駁回再議聲請處分書既已就聲
    請人執陳之事項均加以核駁，且就相關事證詳為調查，核與
    全偵卷內現有之卷證資料，並無不合，且無卷內不利被告之
    事證未經檢察機關詳為調查或斟酌，或不起訴處分所載理由
    違背經驗法則、論理法則或其他證據法則等據以交付審判之
    事由存在。聲請人猶執前詞，指摘原不起訴及駁回再議處分
    書理由不當，揆諸首開說明，本件交付審判之聲請為無理由
    ，依法應予駁回。
六、依刑事訴訟法第258條之3第2項前段，裁定如主文。
中    華    民    國   100    年    3     月    18    日
                  刑事第七庭  審判長法  官  陳  箐
                                    法  官  洪培睿
                                    法  官  廖華君
以上正本證明與原本無異。
不得抗告。
中    華    民    國   100    年    3     月    21    日
                                    書記官  許珈綺